【裁判字號】    89,台上,1477
【裁判日期】    890629
【裁判案由】    確認債權存在
【裁判全文】
最高法院民事判決                              八十九年度台上字第一四七七號
    上  訴  人  甲○○
    被 上訴 人  行政院國軍退除役官兵輔導委員會榮民工程事業管理處
    法定代理人  沈景鵬
右當事人間請求確認債權存在事件，上訴人對於中華民國八十七年十二月十四日台灣
高等法院第二審判決（八十七年度上字第八○九號），提起上訴，本院判決如左：
    主  文
原判決廢棄，發回台灣高等法院。
    理  由
本件上訴人主張：伊與訴外人福建工程股份有限公司（下稱福建工程公司）間有債權
債務關係，因福建工程公司拒絕清償，伊乃對福建工程公司留存於被上訴人之系爭工
程保留款暨履約保證金聲請假扣押，經台灣台北地方法院（下稱台北地院）核發執行
命令，禁止福建工程公司收取該債權，被上訴人亦不得對福建工程公司清償。詎被上
訴人以日後恐有涉及逾期罰款等情事發生及已先行代墊費用等事由，無法遵照辦理，
具狀聲明異議。伊認被上訴人具狀聲明異議之事由不實，遵照執行法院之通知，依強
制執行法第一百二十條之規定提起本件訴訟，求為確認福建工程公司與被上訴人間就
「南港軟體工業園區第一期工程基樁開挖及支撐工程土方開挖運棄及回填工作」合約
（合約編號85F03 M01-0309-c) 之工程保留款暨履約保證金，有新台幣（下同）一百
五十一萬零九百十五元之債權存在之判決。
被上訴人則以：本件履約保證金及保留款，依伊與福建工程公司所訂合約之規定，既
須俟「業主」驗收，並辦妥保固保證，且經結算而仍有餘額時方始支付，則祇須上述
條件在伊接獲相關扣押命令之際仍未成就時，伊即得對該扣押命令聲明異議。本件工
程保留款及保證金所定條件未成就前仍不得支付。故上訴人並無提起本件確認之訴之
必要等語，資為抗辯。
原審維持第一審所為上訴人敗訴之判決，駁回上訴人之上訴無非以：確認法律關係成
立或不成立之訴，非原告有即受確認判決之法律上利益者，不得提起。民事訴訟法第
二百四十七條定有明文。所謂即受確認判決之法律上利益，係指因法律關係之存否不
明確致原告在私法上之地位有受侵害之危險，而此項危險得以對被告之確認判決除去
之者而言。本件上訴人為保全伊對福建工程公司之債權而假扣押福建工程公司對被上
訴人公司之系爭工程保留款及履約保證金，而被上訴人於執行法院聲明異議及至第一
審審理時均稱福建工程公司對伊之債權存在並不爭執，僅爭執其請求權不存在。可知
債權存在，於兩造間並無爭執，上訴人提起本件確認福建工程公司與被上訴人間系爭
工程保留款暨履約保證金債權存在之訴，自無從排除上訴人私法上受侵害之危險，依
前揭說明自屬欠缺確認判決之法律上利益其訴訟自非有理由，不應准許等詞為其判斷
之基礎。
按法律關係之存在否不明確，致原告在私法上之地位有受侵害之危險，而此危險得以
對於被告之確認判決除去之者即得依民事訴訟法第二百四十七條之規定提起確認之訴
。本件上訴人因與訴外人福建工程公司間有債權債務關係，福建工程公司拒不清償，
因福建工程公司對於被上訴人有系爭工程款等債權存在，乃聲請台北地院假扣押，核
發執行命令，禁止債務人福建工程公司收取對第三人即被上訴人之工程保留款及履約
保證金債權或其他處分；第三人即被上訴人亦不得對債務人（即福建工程公司）清償
。嗣被上訴人以：福建工程公司在伊所承攬系爭工程雖留有工程保留款及履約保證金
，唯此一款項須俟工程完工驗收合格並扣除一切債務人應負擔之費用後始可發還債務
人。惟因債務人履約情況不佳，日後恐有涉及逾期罰款等情事發生及伊已先行代墊租
機及僱工等費用故伊無法遵照鈞院（指台北地院）指示辦理，因依強制執行法第一百
十九條第一項之規定聲明異議請求撤銷執行命令。台北地院（民事執行處）乃於八十
六年十二月二十三日通知上訴人，略以：本件已據被上訴人具狀聲明異議，如認其不
實時，得依強制執行法第一百二十條之規定向管轄法院起訴，並於本通知送達翌日起
十日內向該處為起訴之證明，逾期不報，即撤銷前所發執行命令等語。上訴人於接獲
上開通知後即於八十七年一月五日提起本件訴訟，求為確認訴外人福建工程公司與被
上訴人間就系爭工程合約之工程保留款暨履約保證金有一百五十一萬零九百十五元之
債權存在等情，為原審合法確定之事實，並有執行命令、執行處通知、聲明異議狀暨
起訴狀可稽（見第一審卷第五頁至十頁）且為兩造所不爭執。則上訴人既認被上訴人
具狀聲明異議主張之事由不實，如不依執行法院通知依強制執行法第一百二十條規定
起訴，則執行法院即將撤銷前發執行命令。準此，則上訴人提起本件確認之訴，訴請
確認福建工程公司對被上訴人就系爭工程保留款及履約保證金有債權存在，揆之上開
說明，上訴人提起本件確認之訴，以排除此項危險，能否謂與上開法條之規定不合而
得認其不得提起確認之訴，已滋疑義。且被上訴人於原審迭次辯稱：「…上訴人於上
訴理由中逕言債權存在，並指僅係其請求返還之權利受到雙方約定之時間限制而已，
且其數額亦已確定等，當係上訴人對民法相關規定有所誤認，且不諳工程慣例及不瞭
解被上訴人與福建工程公司所訂承攬契約相關規定所致」（見原審卷第二九頁）；「
本件工程保留款等既屬附條件債權，則須俟工程全部完工、驗收合格等條件成就，且
扣除案外人福建工程公司對被上訴人應負擔之一切費用及損害賠償後，而仍有餘額時
，該福建工程公司始得請求支付。則在目前因該條件仍未成就，致被上訴人對該保留
款債權是否應付，給付多少等仍不確定之情況下，福建工程公司尚不得對被上訴人主
張權利，上訴人自更無權就該保留款等主張權利，而無即受確認判決之法律上利益」
（見原審卷第五五頁反面）；「查對第三債務人之扣押命令，以債務人對第三債務人
於發扣押命令當時有已得行使之債權為前提。蓋扣押命令是禁止債務人收取該債權，
若債務人根本尚無可收取之債權，則因其時無扣押之對象而無禁止之必要，不必予以
扣押。本件訴訟應以福建工程公司對被上訴人有無可資主張之債權為前提，若福建工
程公司對被上訴人無債權，上訴人之本件訴訟即應駁回之」各等語（見原審卷第八○
頁），似見被上訴人對上訴人所主張福建工程公司對被上訴人之債權存在之事實有所
爭執。果爾﹖能否謂被上訴人對福建工程公司之債權存在於兩造間並無爭執，上訴人
提起本件確認福建工程公司與被上訴人間就系爭工程保留款及履約保證金債權存在之
訴，欠缺確認判決之法律上利益，尤有再事研求斟酌之餘地。原審未遑詳加審認遽憑
上揭理由而為上訴人敗訴判決，亦欠允當，上訴論旨指摘原判決不當求予廢棄，非無
理由。
據上論結，本件上訴為有理由，依民事訴訟法第四百七十七條第一項、第四百七十八
條第一項，判決如主文。
中      華      民      國    八十九    年      六      月    二十九    日
                              最高法院民事第六庭
                                  審判長法官  朱  錦  娟
                                        法官  蘇  達  志
                                        法官  顏  南  全
                                        法官  陳  碧  玉
                                        法官  吳  麗  女
      右正本證明與原本無異
                                              書  記  官
中      華      民      國    八十九    年      七      月      十      日


司法院資訊處製作；財團法人民間司法改革基金會備份。
